【裁判字號】    91,訴,52
【裁判日期】    920306
【裁判案由】    確認使用收益權
【裁判全文】
臺灣花蓮地方法院民事裁定  九十一年度訴字第五二號
    原      告    乙○○
    兼訴訟代理人  甲○○
    被      告    丙○○
右當事人間確認使用收益權事件，本院裁定如左：
    主    文
原告之訴駁回。
訴訟費用由原告負擔。
    事實及理由
甲、原告主張：
一、本件原告乙○○，經預備原告甲○○（即乙○○之長子）於  鈞院九十年度家催
    字第二六八號宣告乙○○死亡事件，聲請公示催告中，惟仍應視為具有生存具有
    權利能力，而有當事能力，故具有訴訟能力。如鈞院審認乙○○無訴訟能力而需
    依民事訴訟法規定選任特別代理人時，則請准選任與原告同戶口之唯一已成年長
    子即預備原告甲○○為其特別代理人，以為其主張權利。若法院不選任甲○○為
    特別訴訟代理人時，則請准預備原告甲○○為乙○○之利益，以「無因管理」為
    由，據以提出本件訴訟。
二、花蓮縣光復鄉○○段三八八九地號土地（面積四三０五平方公尺）、同鄉段三九
    ０一地號土地（面積一六六一平方公尺）、同鄉段三九０四地號土地（面積三三
    四七平方公尺）、同鄉段三九０五號土地（面積八七五平方公尺）共五筆土地上
    之檳榔樹，原由乙○○獨自種植而成，故當成享有該檳榔園之收取權。因乙○○
    於民國八十三年間，因積欠其兄長陳朝松新台幣（下同）三百六十萬元，恐遭其
    兄以該檳榔園抵償，遂以通謀虛偽之方式，將檳榔園之收取權分別於八十二年二
    月一日及八十三年八月八日重複讓渡給小弟陳松志及二姊丙○○（即被告），而
    陳松志部分，復通謀虛偽讓渡給大姊陳美雲，並通謀虛偽約定由大姊陳美雲與二
    姊丙○○各出資二百五十萬元，共同代乙○○清償積欠其兄陳朝松之欠款，並由
    陳美雲及丙○○合夥共同管系爭檳榔園，以每年系爭檳榔園之檳榔淨收利益抵償
    該代償款至七百二十萬元後，乙○○即得無條件取回系爭檳榔園之檳榔收取權。
    縱乙○○確有應清償陳美雲、丙○○七百二十萬元之情，然系爭檳榔園自八十四
    年起交由陳美雲及丙○○二人共同管理後，迄九十年止，每年檳榔園之淨收利益
    抵償該代償款之總額，已累計達四百七十八萬五千五百四十六元，等於已向每人
    各清償二百三十九萬二千七百七十三元，故只要再向二人各清償一百二十萬七千
    二百二十七元，原告即可收回該系爭檳榔園之管領、收取等全部權利。茲因被告
    丙○○違反約定，竟主張其永久有系爭檳榔園之收取權，故原告方提起本件訴訟
    等語。並聲明：(1)確認種植於上開五筆地號土地上之檳榔收取權，於被告起訴時
    起，再受償一百二十萬七千二百二十七元後，歸屬乙○○。(2)被告應於前一條件
    成就，立即將該檳榔園之管領、收取等全部權利返還於乙○○，並交付占有。
乙、得心證之理由：
一、按原告之訴，起訴不合程式或不備其他要件者，應以裁定駁回之，民事訴訟法第
    二百四十九條第一項第六款，定有明文。又按原告或被告二人以上，於同一訴訟
    程序起訴或被訴，於先位原告之訴無理由時，始請求對後位原告之訴為裁判有此
    為原告方面主觀的預備訴之合併，若係以先位被告之訴無理由時，始請求對後位
    被告之訴為裁判，則為被告方面主觀的預備訴之合併，或稱為預備的共同訴訟，
    惟學說上均稱為主觀的預備訴之合併，以與理論上與實務上均一致承認之客觀的
    預備訴之合併，相互對稱。而主觀預備之訴之合併，就保護原告之利益，達成訴
    訟經濟與防止裁判矛盾之效果而言，固有其必要，惟民事訴訟制度係以公權力護
    決當事人間私法上之爭執，制度之設計除須保護原告之利益外，亦須兼顧被告之
    權益，在被告方面解觀的預備之訴，後位被告之地位有不安定之虞，在現行民事
    訴訟法第五十六條未為適當修正前，現主法之規定，尚難承認此種訴訟型態（楊
    建華著民事訴訟法（一）第一一○頁至第一一四頁參照）。行
二、查本件原告乙○○於九十年九月二十一日已經本院以九十年度家催字第二六八號
    裁定為宣告死亡之公示催告後，嗣經預備原告甲○○自行以乙○○之名義提起本
    件訴訟，並以起訴前即已為失蹤人之乙○○為先位聲明之請求，並以通謀虛偽及
    清償之法律關係，確認於原告乙○○於被告丙○○所管理收益之上開五筆地土地
    上之檳榔收取之權，並請求被告自起訴起再受償一百二十萬七千二百二十七元後
    ，該檳榔收取權即歸屬於乙○○。甲○○復以備位之聲明請求，如先位原告乙○○之訴無理由時，則請求甲○○為備位原告，為乙○○之利益以「無因管理」之
    法律關係，提出本訴訟。可知原告所為之訴訟主張，自係前述之原告方面的主觀
    預備之訴之合併，顯然在本件起訴前即已失蹤之原告乙○○對被告丙○○並無起
    訴之意思或是否起訴尚在不確定狀態，其起訴並不合法，應予以駁回。
三、依民事訴訟  第二百四十九條第一項第六款、第七十八條裁定如主文。
中      華      民      國    九十二    年      三      月      六      日
                              臺灣花蓮地方法院民事庭
~B法      官  吳順龍
右正本證明與原本無異。
如對本裁定不服本應於送達後十日內，向本院提出抗告狀（應抄附繕本）。
~B法院書記官  陳賜福
中      華      民      國    九十二    年      三      月      六      日


司法院資訊處製作；財團法人民間司法改革基金會備份。
